【裁判字號】    96,訴,1949
【裁判日期】    970611
【裁判案由】    偽證等
【裁判全文】
臺灣臺北地方法院刑事判決              96年度訴字第1949號
公  訴  人  臺灣臺北地方法院檢察署檢察官
被      告  丙○○
選任辯護人  周威良律師
            陳佑寰律師
            張炳煌律師
被      告  乙○○
選任辯護人  陳俊斌律師
被      告  甲○○
選任辯護人  葉大慧律師
上列被告因偽證等案件，經檢察官提起公訴（95年度偵字第2144
3號），本院判決如下：
    主  文
乙○○教唆證人，於執行審判職務之公署審判時，於案情有重要
關係之事項，供前具結，而為虛偽陳述，處有期徒刑壹年，減為
有期徒刑陸月。
甲○○證人，於執行審判職務之公署審判時，於案情有重要關係
之事項，供前具結，而為虛偽陳述，處有期徒刑捌月，減為有期
徒刑肆月。
丙○○無罪。
    事  實
一、乙○○曾任海山二坑礦工，亦曾任海山一坑煤礦廠經理，丙○○則為海山二坑煤礦廠老闆之子，嗣並擔任行天宮之董事
    長。其二人為舊識。於民國78年間，丙○○代表行天宮以每
    坪新臺幣（下同）3萬元價格，向陳天賜買得海山一坑煤礦
    所在地之臺北縣三峽鎮○○段坪林小段21-1、24、24-1等地
    號土地，但未合宜使用，僅供他人作倉庫及放置下腳廢料之
    用，臺灣臺北地方法院檢察署檢察官以其買入價格逾市價甚
    多，因認其涉及背信而提起公訴（85年度偵字第943號）。
    本院審理期間（本院案號:85 年度易字第4899號），丙○○
    為證明其代表行天宮以上開價格購入，係合於當時之市場交
    易價格，而請乙○○協助處理此事。甲○○因曾買受海山公
    司的其他土地，而與乙○○結識。乙○○為脫免丙○○之罪
    責，而建議請甲○○出庭作證。丙○○明知甲○○並無以每
    坪4萬元向陳天賜購地之事，仍於86年4月21日先具狀向本院
    陳報甲○○之住址。乙○○再於86年5月16日前1、2日，與
    甲○○相約於臺北市○○○路丙○○住處見面，由乙○○出
    示一紙事先擬具內容為: 「一與行天宮無關連，且與丙○○
    亦不認識。二欲向海山一坑陳天賜買土地而找經理乙○○。
    三時間大約在78年左右詳細日期忘記。四開價4萬元，後來
    黃經理答覆暨賣行天宮，賣價不知。五價值: 土地價格並無
    定價，因地點、地形、環境、交通及承買者的合用而異。該
    地有私有橋樑，適在本人所有土地之出口點，且有千餘坪之
    建築物。以目前而言，我願意5、6萬元買入。六其他事情不
    知道。」之便簽，教唆原無偽證犯意之甲○○，於丙○○之
    上開背信案法院審理時，到庭依上開書面內容向法院虛偽證
    述。嗣甲○○依本院傳訊於86年5月16日到庭作證。甲○○
    明知並無以每坪4萬元向陳天賜購地之事實，竟以證人身分
    就訊，在供前具結，對法官所詢曾否去談買行天宮所買入之
    上開三峽土地及當時所談之價格等與上開丙○○所涉背信案
    情有重要關係事項之訊問，虛偽證稱: 「（問: 你買海山的
    地?）有的，大都買前面的地，整個地都買下來。」、「（
    問: 當初你有去談海山這塊地?）78年有，當時說4萬元賣我
    1坪，之後我處理台中土地回來，我問他，他說已賣掉了。
    」、「（問: 4萬元1坪談了多久?）大約談了一個多月，之
    前買海山地前，我已經陸續買了陳天賜的地。」、「（問:
    你有無與其還價?）他先開4萬元價錢，我覺資金夠才準備要
    買。」、「（問: 當時市價是否如此?）是的。」等語。甲○○所為之上開證詞雖為本院所不採，而仍為丙○○有罪之
    判決。但經丙○○不服判決提起上訴，臺灣高等法院（90年
    度上易字第271號）則採信甲○○之上開證詞，撤銷原判決
    ，並以之作為丙○○無罪判決依據之一。嗣於91 年3月6日
    臺灣高等法院檢察署接獲姓名年籍不詳署名「黃碧蓮」及匿
    名之檢舉書，令臺灣臺北地方法院檢察署偵辦後，始循線查
    悉上情。
二、案經臺灣臺北地方法院檢察署檢察官自動檢舉偵查起訴。
    理  由
壹、程序事項:
    本件被告乙○○之辯護人陳俊斌為被告辯護稱: 教唆偽證之
    時間為86年5月16日前，另86年6月14日等偽造文書部分，檢
    察官提起公訴時已逾10年，時效均已完成云云。惟查:
  (一)刑法於94年1月7日修正施行前，其追訴權或行刑權時效已進
    行而未完成者，比較修正前後之條文，適用最有利於行為人
    之規定，刑法施行法第8條之1亦有明定。查修正後刑法第80
    條第1項有關追訴權時效期間之規定，與修正前刑法第80條
    第1項之規定不同，修正後刑法所定時效期間較長，表示行
    為人被追訴之期限較久，自屬對行為人不利，比較修正前後
    之條文，自以修正前刑法第80條第1項之規定較有利於行為
    人，故本件關於追效權時效，自應適用修正前刑法第80條第
    1項之規定。而關於追訴權時效之停止進行及其期間、計算
    ，亦應一體適用修正前刑法第83條之規定。又按追訴權時效
    於實施偵查起訴即不生時效進行之問題（大法官會議釋字第
    138號解釋意旨參照）。末按刑法第168條偽證罪之法定刑為
    7年以下有期徒刑，行使偽造私文書罪之法定刑為5年以下有
    期徒刑，依修正前刑法第80條第1項第2款規定，上開兩罪之
    追訴時效為10年。
  (二)查本件被告甲○○犯偽證罪之犯罪時間為86年5月16日。然
    查，姓名年籍不詳自稱「黃碧蓮」之人於91年3月6日向臺灣
    高等法院檢察署檢舉，臺灣高法院檢察署受理後，於同年月
    12日令臺灣臺北地方法院檢察署偵辦。該署受理後，於91年
    5月29日發交法務部調查局臺北市調查處進行調查，並通知
    被告甲○○於93年4月22日到場說明其於該案作證之相關事
    宜。該處調查期間另接獲匿名檢舉甲○○偽證之檢舉函，旋
    即將相關之詢問筆錄、檢舉資料等陳報檢察官。調查局並接
    續通知相關人士到場說明。檢察官並自95年1月12日起陸續
    傳訊被告乙○○及甲○○到庭。迄於96年11月27日偵查終結
    提起公訴，並於96年12月17日繫屬本院。此有檢舉書、高檢
    署函、臺灣臺北地方法院檢察署發交調查案件指揮書（以上
    參他字第1558號卷第1-13頁、270-271頁）、臺北市調查處
    報告、檢舉函及相關筆錄（參他字第4220號卷第13頁以下）
    ）、本院收案章戳1枚（本院卷）在卷可稽。是該案自91年3
    月6日收受檢舉書開始即已開始偵查迄至96年11月27日偵查
    終結。承前開說明，此一偵查期間不生時效進行之問題。依
    此計算，被告乙○○教唆偽證及被告甲○○偽證之犯行追訴
    時效尚未完成。
  (三)檢察官起訴主張之86年6月14日、87年1月15日、87年2月21
    日等函之偽造時間固分別如上開時間，但告訴人甲○○於95
    年8月4日就上述86年6月14日及87年1月15日部分提起告訴，
    檢察官並因此而開始偵查，此有告訴狀及收文章1枚在卷可
    稽（參他字第7265號卷第1頁）。是自95年8月4日起至96年1
    1月27日偵查終結提起公訴之偵查期間，不生時效進行之問
    題。是依此計算，時效亦未完成。
  (四)綜上，本案不論是偽證罪部分或行使偽造私文書罪部分，時
    效均未完成，本院自應予審理。
  (五)至於被告甲○○於本院行準備程序時，其辯護人雖曾表示希
    望與公訴人進行認罪協商程序，但公訴人當庭表示須另與原
    起訴檢察官確認，惟迄本院辯論終結前，公訴人均未依法向
    本院聲請進行協商程序，本院自仍應依通常程序審理。
貳、實體事項:
甲、有罪部分:
一、訊據被告甲○○坦承上開犯行; 被告乙○○固坦承擬具內載
    上述內容之文書予被告甲○○等情不諱，惟矢口否認有教唆
    偽證之犯行，並辯稱: 沒有教唆甲○○偽證，寫該文書係因
    甲○○表示不認識字，請其逐字代為記下的云云。另被告乙○○之辯護人為其辯稱: 被告甲○○作證時所述並非成交之
    事實，而是其對於當時市價之判斷，屬其個人意見之詞，不
    能作為證據，不構成偽證云云。惟查:
  (一)本院刑事庭審理前述85年度易字第4899號被告丙○○背信案
    件中，被告丙○○於86年4月21日向本院具狀陳報被告林金
    之住所後，法官依被告丙○○陳報之地址傳訊被告甲○○於
    86年5月16日到庭作證。被告甲○○依期以證人身分就訊，
    並在供前具結後，對該案承審法官所詢曾否談買上開三峽土
    地以及其價格等事項，分別作證稱: 「（問: 你買海山的地
    ?）有的，大都買前面的地，整個地都買下來。」、「（問:
    當初你有去談海山這塊地?）78年有，當時說4萬元賣我1坪
    ，之後我處理台中土地回來，我問他，他說已賣掉了。」、
    「（問:4 萬元1坪談了多久?）大約談了一個多月，之前買
    海山地前，我已經陸續買了陳天賜的地。」、「（問: 你有
    無與其還價?）他先開4萬元價錢，我覺資金夠才準備要買。
    」、「（問: 當時市價是否如此?）是的。」等語，為被告
    甲○○所不爭執，並有陳報狀、上開筆錄及證人結文在卷（
    參偵字第10836號卷第295-296頁、他字第4220號卷第350-36
    2頁）可稽。依被告甲○○上開證詞，其當時所證述之內容
    包括: 在78年與陳天賜談買行天宮買入之上開三峽土地，當
    時談買的價格1坪4萬元，大約談了1個多月，凡此已屬其陳
    述有關與陳天賜談上開系爭3筆土地之買賣經過之事實，並
    非只是陳述其個人對於上開系爭3筆土地之市場價格之意見
    ，是被告乙○○之辯護人為其所辯: 被告甲○○作證時所述
    並非成交之事實，而是其對於當時市價之判斷，屬其個人意
    見之詞，不能作為證據，不構成偽證云云，即無可採。
  (二)被告甲○○到庭作證後，該案承審法官以其係被告丙○○事
    後聲請傳訊之證詞，所言是否真實，已非無疑，而未予以採
    信，仍於89年12月25日判處被告丙○○罪刑。被告丙○○不
    服提起上訴後，高等法院則採信被告甲○○之上開證詞，並
    以之作為認定被告丙○○以3萬元買入上開土地，係在合理
    之市價範圍內之依據之一，亦有本院85年度易字第4899號及
    臺灣高等法院90年度上易字第271號判決各1份在卷可參（參
    他字第2481號卷第18-28、35-46頁）。足認被告甲○○於86
    年5月16日本院85年度訴字第4899號審理中所為之上開證詞
    ，確屬與被告丙○○所涉之上開背信案件之案情有重要關係
    事項。
  (三)被告甲○○實際上並未於78年間與案外人陳天賜談及以每坪
    4萬元之價格，購買陳天賜所有之臺北縣三峽鎮○○段坪林
    小段21-1、24、24-1等地號土地之事，其於86年5月16日於
    被告丙○○所涉之上開背信案件中所為: 78年有去談，當時
    說4萬元賣我1坪、大約談了1個多月等語之證詞，均為虛偽
    不實等情，業據被告甲○○於本院審理時以證人之身分結證
    在案（參本院97年3月27日審判筆錄）。
  (四)被告甲○○係受被告乙○○之唆使，始依被告乙○○所提供
    載有: 「一與行天宮無關連，且與丙○○亦不認識。二欲向
    海山一坑陳天賜買土地而找經理乙○○。三時間大約在78年
    左右詳細日期忘記。四開價4萬元，後來黃經理答覆暨賣行
    天宮，賣價不知。五價值: 土地價格並無定價，因地點、地
    形、環境、交通及承買者的合用而異。該地有私有橋樑，適
    在本人所有土地之出口點，且有千餘坪之建築物。以目前而
    言，我願意5、6萬元買入。六其他事情不知道。」內容之文
    書，作上述虛偽之證詞等情，亦據被告甲○○於本院審理時
    以證人身分於具結作證: 在開庭前1、2天，乙○○在南京東
    路丙○○的家中交給我該文書，當時丙○○在場。乙○○叫
    我在丙○○背信案件出庭作證，並告訴我到時候就按照這張
    文書來回答。我並沒有在78年與他們討論過該筆土地買賣。
    法官問我的時候，我就按照這張紙上寫的回答。丙○○就說
    麻煩你了等語在案。並有載有上述作證內容之文書原本1紙
    在卷可按（附於他字第4221號卷第245頁之證物袋內）。
  (五)被告乙○○雖否認教唆偽證，並以上詞置辯。惟查，上開文
    書係在被告甲○○到庭作證前1、2日，由被告乙○○所書寫
    ，並於書寫後交付予被告甲○○一節，業據被告甲○○結證
    如前述，並為被告乙○○自承不諱。而細閱上開內容，共分
    6點，前5點係記載有關行天宮、丙○○、買海山一坑土地、
    時間、價格等事項，凡此諸點均與被告丙○○所涉之上開背
    信案件所關頗切。但該文書僅作「要點」記載，且屢出現「
    詳細日期忘記」、「賣價不知」、「其他事情不知道」等含
    混之詞句，完全沒有詳細之經過敘述。果該文書之內容，係
    被告甲○○怕忘記事情之經過，而委請被告乙○○逐字代為
    筆記，則為何內容中全無其與陳天賜商談買賣之詳細經過，
    而只是提點而已。又果該內容係被告甲○○逐字唸出，被告
    乙○○只是記錄，則表示被告甲○○對於上開文書所載之內
    容均極為清楚，1、2日後即將到法院作證，被告甲○○何須
    特別請被告乙○○代筆記下上述含混不清之內容。且被告甲○○如有不知或不確定之事項，其僅須於法官提問時答以:
    不知情、不確定，甚至忘記了即可，更無須請被告乙○○特
    別註記「詳細日期忘記」、「賣價不知」、「其他事情不知
    道」之內容以提醒自己。是從該文書之記載內容以觀，被告
    甲○○前開所證述: 乙○○叫我在丙○○背信案件出庭作證
    ，並告訴我到時候就按照這張文書來回答等語，較為可信。
    被告乙○○上開所辯各節，應為卸責之詞，不足採信。
  (六)被告甲○○原無為被告丙○○作偽證之犯意，係因受被告乙○○之委託及唆使下，始決意並依乙○○所出具之上開文書
    內容，於86年5月16日在本院審理丙○○背信一案中，就上
    述與案情有重要關係事項作偽證。從而，本件被告甲○○於
    86年5月16日以證人身分就訊，而在供前具結後，就與被告
    丙○○所涉背信案件之案情有重要關係事項偽證之犯行，以
    及被告乙○○教唆被告甲○○偽證之犯行，均事證明確，堪
    予認定，應依法論科。至於被告丙○○之辯護人請求調取被
    告甲○○上開偽證之開庭錄音帶部分，因已逾保存年限，此
    有本院函文在卷可稽，已無從調取，附此敘明。
二、被告乙○○行為後，刑法於94年1月7日修正通過，於94 年2
    月2日公布，並於95年7月1日施行。修正前刑法第29條規定:
    「教唆他人犯罪者，為教唆犯。教唆犯，依其所教唆之罪處
    罰之。被教唆人雖未至犯罪，教唆犯仍以未遂犯論。但以所
    教唆之罪有處罰未遂犯之規定者，為限。」，修正後規定為
    : 「教唆他人使之實行犯罪行為者，為教唆犯。教唆犯之處
    罰，依其所教唆之罪處罰之。」，刪除第3項之規定，並將
    第1項條文作文字之修正。本案被告乙○○之行為，不論依
    修正前或修正後之規定，均構成第29條第1項之教唆犯，是
    非法律變更，應依修正後之規定論之。合先敘明。是核被告
    甲○○所為，係犯刑法第168條之偽證罪; 被告乙○○所為
    ，係犯修正後刑法第29條、第168條之教唆偽證罪。被告乙○○教唆他人犯偽證罪，依修正後第168條第2項規定，依其
    所教唆之偽證罪論處。爰審酌被告乙○○教唆他人犯罪，被
    告甲○○為脫免他人犯罪而偽證，其二人之行為，使被告丙○○獲無罪之判決，妨害司法機關對罪犯審判之正確性，被
    告乙○○犯後猶飾詞圖卸態度不佳，被告甲○○犯後坦承偽
    證之犯行，但未坦承願為偽證之真實原因之態度等一切情狀
    ，分別量處如主文所示之刑。
三、本件被告乙○○、甲○○二人所犯上開之罪之犯罪時間係於
    86年5月16日，係在96年4月24日之前，且無中華民國九十六
    年罪犯減刑條例所定不得減刑之情形，爰各依同條例第2條
    第1項第3款規定減其宣告刑2分之1。
四、至於被告甲○○之辯護人主張 告甲○○已合於自首之要件，
    並請求給予緩刑之宣告。惟查，本件係因先後有不詳姓名年
    籍之人提出檢舉函後，臺灣臺北地方法院檢察署檢察官發交
    法務部調查局調查，已如前述。是有關被告甲○○偽證之犯
    行，職司偵查機關係因接獲檢舉而著手調查，並非因被告甲○○之自首而實施調查。至於被告甲○○於95年8月4日提出
    86 年6月14日及87年1月15日函文至臺灣臺北地方法院檢察
    署時，係為追訴被告丙○○、乙○○二人之行使偽造文書之
    犯行，亦非係為自首其前開偽證之犯行。是被告甲○○之辯
    護人主張被告甲○○已合於自首之要件，尚屬無據。又被告
    甲○○雖於偵查及本院審理中自白偽證之犯行，但因被告甲○○並未在被告丙○○所涉之上開案件判決確定前，即自白
    犯罪，自亦不能依刑法第172條之規定減輕其刑。又被告甲○○迄今不願坦承當時為何願意出庭作偽證之動機，而僅泛
    稱: 乙○○說是去作好事。此外，其明知87年1月15日、87
    年2月21日等函文分別係其用業已登記之印鑑章及其所有並
    保管中之印章蓋印（理由詳後述）之文件，竟仍向檢察官誣
    告被告乙○○、丙○○二人偽造文書，其刻意隱瞞真相，復
    因不明動機誣告，難認其已知所悔悟，是本院認不宜宣告緩
    刑，附此敘明。
乙、被告丙○○無罪及乙○○不另為無罪部分:
一、公訴意旨另略以: 被告乙○○、丙○○二人為使法院相信告
    訴人即被告甲○○之證言，竟基於共同之犯意聯絡，於86年
    6月14日，在不詳地點，由被告乙○○偽造告訴人甲○○之
    署名及印文，具狀並檢附告訴人甲○○承購海山一坑煤礦附
    近建地之土地登記謄本，呈送至臺灣臺北地方法院審判庭。
    又承前共同偽造文書之概括犯意，於87年1月15日，在不詳
    地點，由被告乙○○偽造告訴人甲○○之署名及印文，製作
    不實文書，表示欲以每坪12萬元向行天宮購買其位於臺北縣
    三峽鎮○○段之土地，並以告訴人甲○○之名義郵寄至行天
    宮，再由被告丙○○以行天宮名義函復上開土地行天宮已計
    畫作為醫院等公益事業之用，是否可延期答復，被告丙○○
    與乙○○復基於偽造文書之概括犯意，再由被告乙○○於87
    年2月21日在不詳地點，偽造告訴人甲○○之署名及印文，
    製作不實文書，表示行天宮既欲將上開土地作為公益之用，
    願共襄盛舉，不購買該土地，並願意將相鄰之土地出售行天
    宮以配合開發，並以告訴人甲○○之名義寄至行天宮，用以
    製造行天宮向案外人陳天賜以每坪3萬元之代價購買位於三
    峽鎮○○段之土地符合市價之假象，由丙○○於90年2月27
    日委託不知情之魏千峰律師擬具上訴理由狀，送至臺灣高等
    法院。因認被告乙○○、黃兩忠此部分之所為涉犯刑法第21
    6條、第210條之行使偽造文書罪嫌。另被告乙○○所涉此部
    分之犯行，與前開論罪科刑部分有修正前刑法第55條牽連犯
    之裁判上一罪之關係。
二、按犯罪事實應依證據認定之，無證據不得認定犯罪事實；另
    不能證明被告犯罪者，應諭知無罪之判決，刑事訴訟法第15
    4條第2項、第301條第1項分別定有明文。而認定不利於被告
    之事實，須依積極證據，苟積極證據不足為不利於被告事實
    之認定時，即應為有利於被告之認定，更不必有何有利之證
    據。另認定犯罪事實所憑證據，雖不以直接證據為限，間接
    證據亦包括在內；而告訴人之告訴，係以使被告受刑事訴追
    為目的，是其陳述是否與事實相符，仍應調查其他證據以資
    審認，此有最高法院30年上字第816號、52年台上字第1300
    號判例可資參照。又按認定犯罪事實所憑之證據，雖不以直
    接證據為限，間接證據亦包括在內，然而無論直接證據或間
    接證據，其為訴訟上之證明，須於通常一般之人均不致有所
    懷疑，而得確信其為真實之程度者，始得據為有罪之認定，
    倘其證明尚未達到此一程度，有合理之懷疑存在而無從使事
    實審法院得有罪之確信時，即應由法院為諭知被告無罪之判
    決，最高法院著有76年臺上字第4986號判例可資參照。再按
    刑事訴訟法第161條已於91年2月8日修正公布，其第1項規定
    ：檢察官就被告犯罪事實，應負舉證責任，並指出證明之方
    法。因此，檢察官對於起訴之犯罪事實，應負提出證據及說
    服之實質舉證責任。倘其所提出之證據，不足為被告有罪之
    積極證明，或其指出證明之方法，無從說服法院以形成被告
    有罪之心證，基於無罪推定之原則，自應為被告無罪判決之
    諭知，最高法院92年台上字第128號判例參照。
三、公訴意旨認被告丙○○、黃忠義二人涉犯此部分行使偽造文
    書之犯行，無非係以: 告訴人甲○○之指訴、被告乙○○坦
    承上開3份文書均為其所製作之自白、86年6月14日、87年1
    月15日、87年2月21日等文書及信封、被告丙○○於90年2月
    27 日提出之上訴理由書等為其論據。
四、訊據被告乙○○固坦承上述以告訴人甲○○名義製作之86年
    6月14日、87年1月15日、87年2月21日等文書內容，均係由
    其所製作等情不諱，惟與被告丙○○均堅詞否認有何行使偽
    造私文書之犯行，被告丙○○辯稱: 上開以告訴人甲○○署
    名之函文，均是寄給董事會的，不知道是偽造的等語; 被告
    乙○○辯稱: 伊係依告訴人甲○○之意思代為製作，製作好
    後係交由告訴人甲○○親自用印後郵寄等語。查: 以告訴人
    甲○○名義製作之86年6月14日、87年1月15日、87年2月21
    日等文書，係由被告乙○○所書寫並簽名，以及上開86年6
    月14日函文原本於86年6月23日呈送至本院刑事庭，另87年1
    月15日、87年2月21日等函文影本亦經被告丙○○於本院審
    理期間提出至本院一節，業據被告乙○○、丙○○二人坦承
    不諱，並有上開文書之原本3份在卷可稽（86年6月14日函文
    原本放置於外放袋編號1內、87年1月15日及87年2月21日函
    文原本放置於外放袋編號3內）。是本件所應審究者為上開
    系爭3份以被告甲○○名義出具之函文，是否係未經被告甲○○同意而製作並行使。經查:
  (一)以告訴人甲○○名義出具之87年1月15日函文上所蓋用之甲○○印文1枚，與告訴人甲○○於91年9月4日向臺北縣三峽
    戶政事務所申請登記之印鑑相同一節，業經法務部調查局鑑
    定在案，此有上開函文原本、印鑑證明原本（置於外放袋編
    號3內），及該局95年4月3日調科貳字第09500140530號鑑定
    通知書在卷可稽（參他字第4221號卷2第229-233頁）。是上
    開函文所蓋用之印文確係以告訴人甲○○登記在案之印鑑章
    所蓋，已至為明確。
  (二)按印鑑章之登記，須由申請人提出其擬作為印鑑用之印鑑1
    枚向其戶籍所屬之戶政事務所申請登記，且須本人持印鑑章
    親至戶政事務所辦理。民眾於辦理其名下不動產移轉、設定
    等有關不動產登記事項之手續時，均須提出印鑑證明，並以
    該登記之印鑑章蓋用相關文件始得辦理。因此，印鑑章之於
    持有人係屬極為重要之物品，即或是委託代書辦理相關登記
    事項，於交易實務上，亦係採當場用印，用印完即行取回之
    方式處理。是除非有特殊之身分關係，斷無任意將之交付他
    人使用或保管之可能。被告乙○○與告訴人甲○○二人並無
    任何親屬之關係，其二人之相識，亦不過是因為告訴人甲○○曾買受原屬海山一坑之土地而已，為告訴人甲○○所自承
    。是在此關係下，告訴人甲○○當無交付印鑑章予被告乙○○自行使用之可能。參以，告訴人甲○○前已依被告乙○○
    之請而至本院作上述之偽證，而上開書函之內容，亦旨在陳
    述告訴人出價購買被告丙○○上開背信案中所涉之系爭臺北
    縣三峽鎮○○段坪林小段21-1、24、24-1等地號土地之事宜
    ，足認上開文書係為補強告訴人甲○○前開證詞而製作無疑
    。告訴人甲○○既願意配合出庭偽證，而上開87年1月15日
    之函文復係以告訴人甲○○之登記印鑑章用印，足認應係告
    訴人甲○○自願配合出具上開函文而用印無疑。是被告乙○○辯稱: 上開文書伊寫完後，由告訴人甲○○親自用印等語
    ，應與事實相符，而可採信。告訴人甲○○所述: 係被告乙○○表示要變更為區域醫院，所以交付印鑑章予被告乙○○
    ，被告乙○○將印鑑章拿房間內用印，伊不知其蓋用在何種
    文書云云，應非事實。
  (三)以告訴人甲○○名義製作之87年2月21日予行天宮之覆函係
    以極薄之20行紙製作，覆蓋在其他文書上，仍可清楚辨識下
    方遭覆蓋文書之文字內容，此有上開覆函原本在卷可稽。上
    開覆函上之印文，經本院以直接覆蓋之方式，覆蓋在告訴人
    甲○○於95年8月4日提至臺灣臺北地方法院檢察署之告訴狀
    尾頁具狀人欄上之印文（覆函之原本放置於外放袋編號3內
    ，告訴狀附於他字第7265號卷第5頁，該告訴狀記載之日期
    為95年3月14日，但檢察署之收文日期為95年8月4日），經
    以覆蓋比對結果，上開2枚印文完全吻合，顯然上開覆函上
    之印文與告訴人甲○○所出具告訴狀之印文係出自同一枚印
    章無疑。而告訴人於95年8月4日出具告訴狀時既仍持該枚印
    章用印，足認該枚印章至少在該期日為止，應一直由告訴人
    甲○○持有並保管中。參之告訴人甲○○以證人身分於本院
    審理中作證時對檢察官所詢: 「除了印鑑章外，有無交付其
    他印鑑章、印章或印鑑證明給乙○○過」之問題，已答稱:
    沒有等語（參本院97年3月27日審判筆第25頁）。告訴人甲○○既未曾將87年2月21日覆函上印文之原始印章交付予被
    告乙○○，足認上開覆文上之印文，應係告訴人甲○○所親
    自蓋印。被告乙○○上開所辯，亦屬可信。
  (四)以告訴人甲○○名義製作之86年6月14日函與上述87年2月21
    日予行天宮之覆函上印文並非同一枚，此復經法務部調查局
    前開鑑定在案（法務部調查局95年4月3日調科貳字第095001
    40530號鑑定通知書，參他字第4221號卷2第229-233頁）。
    上開文書之印文字體，與告訴人甲○○前開印鑑章之字體亦
    明顯不同，是亦非以告訴人甲○○之前開登記印鑑章所蓋。
    而卷查全卷及所有扣案之相關契約書原本等各項文件，亦無
    類似之印文出現。是本院無從透過鑑定、直接覆蓋或其他方
    式比對。告訴人甲○○雖亦堅稱該份文書係遭偽造。但查，
    該份文書之製作時間，係在告訴人甲○○至本院虛偽作證後
    不到1個月之時間，而函文之內容復係有關告訴人甲○○買
    受土地之資料，顯見該函文係為補強其於86年5月16日作證
    之證詞之用。而承前所述，告訴人甲○○係自願接受被告乙○○之委託到庭作偽證，參以上述87年1月15日、87年2月21
    日之函文復係由告訴人甲○○親自用印，是不能排除上開86
    年6月14日之函文亦係告訴人甲○○所親自用印之可能性。
  (五)綜合上述，以告訴人甲○○名義出具之87年1月15日及87年2
    月21日系爭2份文書，分別係以告訴人甲○○登記之印鑑章
    （指87年1月15日函部分）及其保管使用之印章（指97年2月
    21日覆函部分）用印，應係由告訴人甲○○所同意或親自用
    印。另86年6月14日之函文部分，雖無其他印文足供比對，
    但承前所述，並不能排除亦係告訴人甲○○所親自用印之可
    能性。基於罪疑惟輕之原則，自應為被告乙○○、丙○○二
    人有利之認定。是上開3份文書，雖係由被告乙○○所代為
    撰寫，但應均係經告訴人甲○○親自用印而製作，是均非屬
    偽造之文書。公訴意旨所揭示之上開各項證據，既均不足以
    證明上開系爭3文書係被告乙○○與丙○○所偽造之文書。
    揆諸前開規定及說明，自應為被告丙○○無罪之諭知。至於
    被告乙○○部分，本亦應為其無罪之諭知，但公訴意旨認被
    告乙○○此部分行為如成立犯罪，與前開論罪科刑部分，有
    修正前刑法第55條方法目的之牽連關係，而為裁判上一罪，
    爰不另為無罪之諭知，附此敘明。至於被告丙○○被訴之背
    信案件，本院認涉有刑事訴訟法第422條第1款之再審事由，
    以及被告甲○○涉嫌誣告部分，由本院函請檢察官另為偵查
    、處理。
據上論斷，應依刑事訴訟法第299條第1項前段、第301條第1項，
修正後刑法第29條、第168條，中華民國九十六年罪犯減刑條例
第2條第1項第3款、第7條，判決如主文。
本案經檢察官杜慧玲到庭執行職務。
中    華    民    國    97    年    6     月    11    日
                    刑事第四庭  審判長法  官  劉慧芬
                                      法  官  呂政燁
                                      法  官  李桂英
上正本證明與原本無異。
如不服本判決，應於判決送達後10日內，向本院提出上訴狀。
                                書記官  嚴君珮
中    華    民    國    97    年    6     月    11    日
附錄本案論罪科刑法條全文:
中華民國刑法第168條
（偽證罪）
於執行審判職務之公署審判時或於檢察官偵查時，證人、鑑定人
、通譯於案情有重要關係之事項，供前或供後具結，而為虛偽陳
述者，處7年以下有期徒刑。


司法院資訊處製作；財團法人民間司法改革基金會備份。
